【裁判字號】    91,訴,3035
【裁判日期】    920710
【裁判案由】    違反稅捐稽徵法等
【裁判全文】
臺灣高雄地方法院刑事判決                        九十一年度訴字第三０三五號
    公  訴  人  臺灣高雄地方法院檢察署檢察官
    被      告  甲○○
右列被告因違反稅捐稽徵法等案件，經檢察官聲請以簡易判決處刑（九十一年度偵字
第八一八六號、九十一年度偵緝字第二七０號），經本院認不宜依簡易判決處刑，簽
准改依通常程序審理，本院判決如左：
    主  文
甲○○商業登記法規定之商業負責人，為納稅義務人以詐術逃漏稅捐，處有期徒刑參
月，如易科罰金，以參佰元折算壹日；又行使從事業務之人，明知為不實之事項，而
登載於其業務上做成之文書，足以生損害於公眾及他人，處有期徒刑參月，如易科罰
金，以參佰元折算壹日；應執行有期徒刑肆月，如易科罰金，以參佰元折算壹日。
    事  實
一、甲○○係設於高雄市○○區○○街九四號一樓「石釜工程行」之實際負責人，為
    從事業務之人，亦為商業登記法規定之商業負責人，明知乙○○、丙○○於民國
    八十七年間在「石崟工程行」僅收領薪資分別為新台幣（下同）十六萬元、二萬
    餘元，竟於八十八年間某日，於不詳地點，基於行使業務上登載不實文書之犯意
    ，在其業務上所掌管製作之八十七年度各類所得扣繳暨免扣繳憑單（下稱扣繳憑
    單）之文書上，虛偽登載乙○○與丙○○於八十七年間，在「石崟工程行」領取
    薪資分別為三十萬元與四十二萬元，同時據以在其業務上製作之八十七年度營利
    事業所得稅結算申報書（下稱結算申報書）內登載該項不實之內容，浮報薪資支
    出分別為十四萬元、四十餘萬元，共計五十四餘萬元，再持該扣繳憑單及結算申
    報書，向財政部高雄市國稅局申報「石釜工程行」八十七年度營利事業所得之營
    業費用之薪資部分支出，並以此詐術為納稅義務人「石釜工程行」逃漏該年度之
    營利事業所得稅近七萬五千八百五十四元及十萬五千八百五十四元，足以生損害
    於乙○○、丙○○及稅捐機關課稅之正確性。
二、案經乙○○、丙○○檢舉由財政部高雄市國稅局函送台灣高雄地方法院檢察署檢
    察官偵查起訴。
    理  由
一、訊據被告甲○○固不諱言其係「石釜工程行」之負責人，曾於八十八年間，在人
    十七年度扣繳憑單及結算申請書上虛偽登載丙○○、乙○○之薪資，且持向財政
    部高雄市國稅局申報以逃漏稅捐之事實，惟辯稱：乙○○自石釜工程行所領取的
    皆是零散工程之薪資，伊所能查到關於支出乙○○薪資之資料，包括現金及支票
    等總和僅有十六萬元，伊雖然有虛報乙○○之薪資所得，但無虛報至三十萬元；
    至於支出丙○○之薪資部分，係乙○○拿給伊虛報的云云。經查：
（一）右開被告虛報乙○○支領薪資之事實，業據證人乙○○迭於偵查及本院審理時
      結證稱：其從「石釜工程行」所領取的薪資，僅有十六萬元等語（見九十一年
      偵緝字二七０偵查卷之九十一年四月三日訊問筆錄、本院九十二年四月三十日
      、九十二年六月二十五日訊問筆錄），證人雖曾於偵查時或陳稱：領取薪資總
      額僅為十五萬元云云（見九十一年偵字八一八六號偵查卷之九十一年七月十一
      日訊問筆錄），或於本院審理時則陳稱：僅於該工程行領取約二十萬元左右云
      云（見本院九十一年十一月二十八日訊問筆錄），然對照被告於本院審理時與
      被告對質後，亦當庭供稱：「我手邊所能查得到的資料確實現金及支票總共只
      有十六萬元。」等語（見本院九十二年六月二十五日審判筆錄），參酌上述二
      人於本院之供詞，應認證人乙○○實際支領之薪資應僅有十六萬元無訛；另被
      告虛列丙○○薪資四十二萬元之事實，業據證人丙○○於偵查中結證稱：伊當
      時只有幫被告作十幾天的臨時工，僅領了二萬多元，蔡武東可以作證等語，而
      證人蔡武東於偵查中則證稱：「我帶丙○○去甲○○那邊工作過一次，一天二
      千元，做沒有幾天，而且丙○○和甲○○不認識，甲○○是我遠房表弟，甲○○有向我要劉（即指丙○○）的身分證要報稅，但不知道他報四十二萬元那麼
      多。」等語明確（見九十一年度偵字第八一八六號卷之九十一年七月十一日訊
      問筆錄），核與被告是項自白相符，並有乙○○及丙○○所出具之檢舉書、扣
      繳憑單、結算申報書、結算申報核定通知書、財政部高雄市國稅局八十九年七
      月二十六日財高稅法字第八九０三八四七四號及九十一年四月十六日財高國稅
      法字第０九一００一九０一０號等函之影本各乙份在卷足憑，足見證人乙○○
      、丙○○在八十七年間，雖曾在「石釜工程行」工作，然並無領取薪資達三十
      萬元、四十二萬元，被告卻向財政部高雄市財稅局虛報該項薪資支出之事實，
      堪以認定，是以被告偽造不實之事項，虛報薪資支出以逃漏稅捐之犯行，應屬
      明確。
（二）又被告另辯稱：丙○○之薪資係乙○○拿給伊虛報的云云（見本院九十二年六
      月二十五日審判筆錄），除為證人乙○○堅詞否認外，亦與證人蔡武東前揭證
      稱：被告要向伊拿丙○○之身分證報稅等節相悖，況證人乙○○與丙○○僅為
      「石釜工程行」之臨時工人，二人素無怨隙，乙○○實無由令丙○○遭受核課
      應繳納所得稅款之不利益原由，且經本院遍查全卷，亦未見乙○○藉之有利可
      圖之事證，足認被告所指，與常理乖違甚巨，應為事後卸責之詞，不足採信。
      綜上所述，本件事證明確，被告上開犯行，洵堪認定。
二、被告係「石釜工程行」之商業負責人，為從事業務之人。按營利事業填報扣繳憑
    單及營利事業所得稅申報書，均為附隨被告所經營之上開「石釜工程行」之業務
    而製作之文書，自屬業務上所掌之文書（最高法院七十年九月二十一日七十年度
    第九次刑事庭會議決議同此見解）。又按各類所得扣繳暨免扣繳憑單，是由扣繳
    義務人依所得稅法第八十八條規定，就規定之扣繳率或扣繳辦法扣取稅單所製作
    之單據，為業務上製作之文書。再按稅捐稽徵法第四十七條之規定，係將納稅義
    務人之公司、商業登記法規定之商業等之責任，基於刑事政策之考慮，於其應處
    徒刑範圍，轉嫁於公司之負責人、民法或其他法律規定對外代表法人之董事或理
    事、商業登記法規定之商業負責人、其他非法人團體之代表人或管理人，故於此
    情形而受罰之上列人員，乃屬於代罰性質，其既非逃漏稅捐之納稅義務人，當無
    所謂基於概括犯意逃漏稅捐，而法人（公司）、商業、非法人團體等既不具有犯
    罪能力，自亦無犯意可言，其於稅捐稽徵法充其量僅係受罰主體，尤無所謂概括
    犯意之存在（最高法院八十一年度第三次刑事庭會議【四】之決議意旨、八十七
    年度台上字第一九七四號判決參照）。又刑法第五十五條所規定之牽連犯，必須
    同一人犯一罪而其方法或結果行為另犯他罪名，始克相當；亦即必須同一犯罪主
    體之二個以上犯罪行為間，具有目的與方法、或目的與結果之關係，始得從一重
    處斷。公司負責人為納稅義務人之公司以不正當方法逃漏稅捐，既非稅捐稽徵法
    第四十一條之犯罪或受罰主體，僅依同法第四十七條第一款之規定，代替公司受
    徒刑之處罰，自與其本身為犯罪主體所犯其他罪名（如刑法第二百十六條、第二
    百十五條、商業會計法第七十一條第一款等罪）間，不具牽連犯關係（最高法院
    八十八年度台非字第一四九號判決參照）。是被告既明知乙○○、丙○○於八十
    七年間在其「石釜工程行」工作，僅領取薪資分別為十六萬元、二萬餘元，竟仍
    虛報工資為三十萬元、四十二萬元，偽造不實之扣繳憑單及結算申報書向財政部
    高雄市國稅局申報，足以生損害於乙○○、丙○○及稅捐機關核稅之正確性，並
    為納稅義務人「石釜工程行」逃漏稅捐。核其所為，係犯刑法第二百十六條之行
    使第二百十五條業務登載不實文書罪，稅捐稽徵法第四十七條第三款、第四十一
    條之詐術逃漏稅捐罪。
三、公訴人雖認被告所為係犯稅捐稽徵法第四十七條第一款、第四十一條之詐術逃漏
    稅捐罪。然查：「石釜工程行」為獨資之組織型態，其負責人為甲○○，此有高
    雄市政府建設局九十一年九月六日高市建設二字第０九一００二一八０四號暨附
    「石府工程行」之營利事業登記資料乙份在卷可按。依商業登記法第九條第一項
    之規定：本法所稱之商業負責人，在獨資組織者，為出資人或其法定代理人。被
    告既登記為「石釜工程行」之負責人，即為該工程行之法定代理人，自屬商業登
    記法第九條第一項所稱之商業負責人，則納稅義務人「石釜工程行」因此逃漏稅
    捐，被告身為「石釜工程行」之商業負責人，自應依稅捐稽徵法第四十七條第三
    款之規定予以處罰，是公訴人此部分容有誤會，併此敘明。
四、被告明知不實事項而仍登載於其業務上製作之扣繳憑單及結算申報書，並據以申
    報稅捐而持以行使，係以單一行使業務上登載不實私文書之犯意，偽造不實之事
    項填載於業務上做成之扣繳憑單及結算申報書二次，即屬單一犯意之接續數行為
    ，應以一罪論。公訴意旨認被告係基於概括犯意，為登載不實事項於業務上文書
    之二次行為，而認有連續登載不實事項於業務上文書之犯行，尚有未洽，併此敘
    明。再者，被告登載不實之行為乃行使行為之階段行為，應為行使之行為所吸收
    ，不再論罪。又其雖同時登載不實之扣繳憑單及結算申報書，惟此乃基於逃漏稅
    捐之同一目的下之接續行為，應論以單純一罪。再依前開最高法院判決及決議之
    意旨，被告既非稅捐稽徵法第四十一條之犯罪或受罰主體，僅依同法第四十七條
    第三款之規定，代替商號受徒刑之處罰，自與其本身為犯罪主體所犯其他罪名即
    刑法第二百十六條、第二百十五條等罪間，不具牽連犯關係，是被告所犯上開詐
    術逃漏稅捐罪及行使業務登載不實文書罪間，犯意各別，行為互殊，應分論併罰
    。
五、爰審酌被告身為「石釜工程行」之負責人，係屬商業會計法上所稱之商業負責人
    ，不知依法執行業務，誠實報稅，竟為圖扣抵「石釜工程行」之營利稅，偽造扣
    繳憑單及結算申報書，向稅捐機關虛報人事成本支出，非但損及乙○○、丙○○
    之權益，亦影響國家稅捐課稅之正確性，顯具有惡性，惟犯罪後坦承部分犯行，
    態度尚稱良好等一切情狀，爰酌情分別量處如主文所示之刑，並訂其應執行之刑
    。又查被告犯罪後，刑法第四十一條第一項，已於九十年一月十日修正公布，並
    於同月十二日生效施行，其修正後規定為「犯最重本刑為五年以下有期徒刑之罪
    ，而受六月以下有期徒刑或拘役之宣告，因身體、教育、職業或家庭之關係或其
    他正當事由，執行顯有困難者，得以一元以上三元以下折算一日，易科罰金。但
    確因不執行所宣告之刑，難收矯正之效，或難以維持法秩序者，不在此限。併合
    處罰之數罪，均有前項情形，其應執行之刑逾六月者，亦同。」，而舊法僅規定
    為「犯最重本刑為三年以下有期徒刑之罪，而受六月以下有期徒刑或拘役之宣告
    ，因身體、教育、職業或家庭之關係，執行顯有困難者，得以一元以上三元以下
    折算一日，易科罰金。」，比較新舊法之結果，以新法有利於被告，依刑法第二
    條第一項前段之規定，自應適用最有利於被告之新法，即裁判時修正後之刑法第
    四十一條第一項之規定，就被告所處之刑及應執行刑，應同時諭知易科罰金之折
    算標準。至被告所製作不實之營利事業所得稅結算申報書及薪資所得扣繳憑單，
    業經被告呈交財政部高雄市國稅局，編為該局之卷證資料，已非被告所有，不另
    為沒收之宣告，附此敘明。
據上論斷，應依刑事訴訟法第二百九十九條第一項前段，稅捐稽徵法第四十七條第三
款、第四十一條，刑法第十一條前段、第二條第一項、第二百十六條、第二百十五條
、第五十一條第五款、第四十一條第一項，罰金罰鍰提高標準條例第一條前段、第二
條，判決如主文。
本案經檢察官井天博到庭執行職務。
中      華      民      國      九十二      年      七      月    十    日
                                  臺灣高雄地方法院刑事第六庭
                                      法  官  邱基峻
右正本證明與原本無異。
如不服本判決，應於判決送達後十日內，向本院提出上訴狀。
                                書記官    顏平國
中    華    民    國      九十二      年      七      月      十四      日
附錄本案論罪科刑法條：
刑法第二百十五條
從事業務之人，明知為不實之事項，而登載於其業務上作成之文書，足以生損害於公
眾或他人者，處三年以下有期徒刑、拘役或五百元以下罰金。
刑法第二百十六條
行使第二百十條至第二百十五條之文書者，依偽造、變造文書或登載不實事項或使登
載不實事項之規定處斷。
稅捐稽徵法第四十一條
納稅義務人以詐術或其他不正當方法逃漏稅捐者，處五年以下有期徒刑、拘役或科或
併科新臺幣六萬元以下罰金。
稅捐稽徵法第四十七條
本法關於納稅義務人、扣繳義務人及代徵人應處徒刑之規定，於左列之人適用之：
  一、公司法規定之公司負責人。
  二、民法或其他法律規定對外代表法人之董事或理事。
  三、商業登記法規定之商業負責人。


司法院資訊處製作；財團法人民間司法改革基金會備份。
